【裁判字號】    97,台上,1947
【裁判日期】    970918
【裁判案由】    請求返還價金等
【裁判全文】
最高法院民事判決            九十七年度台上字第一九四七號
上  訴  人  甲○○
                    號
訴訟代理人  黃金龍律師
被 上訴 人  屏東縣政府
法定代理人  乙○○
訴訟代理人  吳澄潔律師
上列當事人間請求返還價金等事件，上訴人對於中華民國九十七
年六月二十五日台灣高等法院高雄分院第二審更審判決（九十五
年度重上更(三)字第三○號），提起上訴，本院判決如下：
    主  文
上訴駁回。
第三審訴訟費用由上訴人負擔。
    理  由
本件上訴人主張：被上訴人於民國八十三年九月間委其所屬屏東
縣萬丹鄉公所標售坐落屏東縣萬丹鄉○○段六六四地號農地（下
稱系爭耕地），經伊以毗連之同段六六三地號土地（下稱六六三
地號土地）所有人身分表示優先承購，並於同年十二月十五日繳
清價款新台幣（下同）九百五十六萬元。詎被上訴人竟未依台灣
省各縣政府標售農地重劃區「抵費地」「零星集中土地」投標須
知（下稱投標須知）第十五條之規定，將系爭耕地與六六三地號
土地辦理合併登記，反而於辦理系爭耕地所有權移轉登記時，標
示暫不予合併登記，並限制六六三地號土地於系爭耕地之他項權
利登記塗銷之同時，辦理合併登記，且合併前不得受理該二筆土
地單獨出售所有權移轉登記，以致妨害伊對六六三地號土地之所
有權。又系爭耕地與六六三地號土地無法合併登記，依前台灣省
政府地政處八四地五字第三四九五○號函示意旨，被上訴人即有
解除契約之義務，惟其不行使解除權以阻止解約條件成就，應視
為其已解除該契約。且被上訴人通知伊有選擇解除系爭耕地標賣
契約之權利後，伊亦於八十四年六月十六日以陳情書為解除之意
思表示。而系爭耕地標賣契約既經伊解除或視為被上訴人已解除
該契約，雙方即應負回復原狀之義務等情，爰依民法第一百七十
九條、第二百五十九條、第一百八十四條及第七百六十七條之規
定，求為命被上訴人給付九百五十六萬元及自八十三年十二月十
六日起加計法定遲延利息，並塗銷六六三地號土地限制登記之判
決。
被上訴人則以：伊並非系爭耕地標賣契約之出賣人。況系爭耕地
及六六三號土地標示暫不予合併登記，並限制於系爭耕地之他項
權利登記塗銷之同時，辦理合併登記，且合併前不得受理該二筆
土地單獨出售所有權移轉登記，係依前台灣省政府地政處及內政
部之指示所為，伊亦無妨害上訴人對六六三地號土地之所有權。
又系爭耕地與六六三地號土地不能辦理合併登記之原因，乃上訴
人將六六三地號土地持以抵押貸款所致，其並無選擇解除契約之
權利，且亦未以陳情書為解約之意思表示，嗣後甚至繳納登記規
費，依內政部釋示辦理登記，並領取所有權狀，自不得再反悔等
語，資為抗辯。
原審審理結果，以：被上訴人於八十三年九月間委其所屬屏東縣
萬丹鄉公所標售系爭耕地，經上訴人以毗連之六六三地號土地所
有人身分表示優先承購，並於同年十二月十五日繳清價款九百五
十六萬元之事實，有屏東縣萬丹鄉公所公告、八三萬鄉民字第一
四二○五號函及繳款通知書、投標須知、土地登記謄本等件可稽
，且為兩造所不爭執，自屬真實。而標售系爭耕地之依據即被上
訴人八十三年九月一日八三屏府地劃字第一二二四六五號函，係
指示屏東縣萬丹鄉公所公開標售關於頂林(一)農地重劃區零星集中
土地，參以標售公告九(一)規定應參閱之投標須知第二條，明定標
售事宜之主辦機關為縣政府，但必要時得委託鄉鎮（市）公所辦
理，及系爭耕地標售當時歸被上訴人管理等情，堪認被上訴人為
系爭耕地標賣契約之出賣人。又依農地重劃條例施行細則第三十
七條第二項及投標須知第十二條第二項、第十五條之規定，上訴
人優先承購之系爭耕地本應與其所有六六三地號土地合併登記為
一宗，但系爭耕地與六六三地號土地不能辦理合併登記，係因上
訴人所有六六三地號土地上設定有本金最高限額一百二十萬元抵
押權，且抵押權人高雄區中小企業銀行股份有限公司拒絕六六三
地號土地與系爭耕地合併所致，而可歸責於上訴人。俟避免上訴
人優先承購系爭耕地後，又將該耕地出售他人以謀取不當利益，
被上訴人遂依內政部八十四年三月二日台內地字第八四○一二
七四號函之釋示，於辦理系爭耕地所有權移轉登記之同時，在上
訴人所有六六三地號土地上標示限制登記，難謂有何妨害上訴人
對六六三地號土地之所有權。系爭耕地與六六三地號土地既因可
歸責於上訴人之事由，不能合併成一宗，則依前台灣省政府地政
處八十四年六月六日八四地五字第三四九五○號函及內政部七十
八年九月十九日台內地字第七三八九五五號函，可解除系爭耕
地標賣契約者為被上訴人，而非上訴人。且被上訴人八十四年六
月十二日八四屏府地劃字第八八八九一號函，亦僅通知上訴人依
前台灣省政府地政處上開第三四九五○號函辦理，並非賦予上訴
人解除系爭耕地標賣契約之權利。至被上訴人在第一審陳稱上訴
人有解除契約之權利，係對前台灣省政府地政處第三四九五○號
函示內容有所誤解，尚難以之認為上訴人有解除系爭耕地標賣契
約之權利。況上訴人八十四年六月十六日之陳情書，僅在促請被
上訴人行使解除權，並准發還上訴人繳付之全部價金，此觀該陳
情書所載內容即明。上訴人果以前開陳情書為解約之意思表示，
衡情應拒絕繳納登記規費，惟其在陳情書提出後，卻仍繳納登記
規費辦理系爭耕地所有權移轉登記，領取所有權狀並占用該耕地
，可見上訴人並未以陳情書解除系爭耕地標賣契約。被上訴人係
為得解除系爭耕地標賣契約之權利人，其不行使解除權難謂阻止
解約條件成就。另屏東地政事務所通知繳納登記規費前，上訴人
一再陳情要求單筆登記既為被上訴人所拒絕，則其接獲繳納登記
規費通知後，理應會向被上訴人查詢是否單筆登記再行繳納，要
無誤認被上訴人同意單筆登記而繳納之理。且系爭耕地於八十四
年間即已辦妥所有權移轉登記，斯時上訴人亦應知悉是否為單筆
登記，何以其遲至八十九年始提起本件訴訟。綜上所述，系爭耕
地標賣契約既未解除，被上訴人亦未妨害上訴人對六六三地號土
地之所有權，則上訴人本於民法第一百七十九條、第二百五十九
條、第一百八十四條及第七百六十七條之規定，請求被上訴人給
付九百五十六萬元及自八十三年十二月十六日起加計法定遲延利
息，並塗銷六六三地號土地之限制登記，均屬無據，不應准許，
為其心證之所由得。並說明兩造其餘攻擊防禦方法無礙前開判決
結果，因而維持第一審所為上訴人敗訴之判決，駁回其上訴，經
核於法並無違誤。查被上訴人係對前台灣省政府地政處第三四九
五○號函示內容有所誤解，始於第一審陳稱上訴人有解除契約之
權利，既為原審確定之事實，被上訴人嗣亦抗辯上訴人無解除權
（見原審重上更(三)字卷六八頁之準備程序筆錄），則依民事訴訟
法第二百七十九條第三項之規定，原審謂被上訴人上開在第一審
所為之陳述，不能作為上訴人有解除權之認定依據，自難認有何
違誤。上訴論旨，指摘原判決不當，聲明廢棄，非有理由。
據上論結，本件上訴為無理由。依民事訴訟法第四百八十一條、
第四百四十九條第一項、第七十八條，判決如主文。
中    華    民    國  九十七  年    九    月   十八   日
                      最高法院民事第七庭
                          審判長法官  劉  福  來
                                法官  陳  國  禎
                                法官  陳  重  瑜
                                法官  吳  麗  女
                                法官  簡  清  忠
      本件正本證明與原本無異
                                      書  記  官
中    華    民    國  九十七  年    九    月   三十   日
                                                    Ａ


司法院資訊處製作；財團法人民間司法改革基金會備份。
